臺灣屏東地方法院刑事判決　　　　　　　 93年度訴字第873號
公　訴　人　臺灣屏東地方法院檢察署檢察官
被　　　告　乙○○
　　　　　　丁○○
上列被告因贓物等案件，經檢察官提起公訴（93年度偵字第271
號、93年度偵字第5138號），本院判決如下：
    主  文
乙○○收受贓物，處有期徒刑伍月，如易科罰金，以佰元折算
壹日。緩刑年，緩刑期內付保護管束。其餘被訴偽證部分無罪
。
丁○○教唆意圖使犯人隱避而頂替，累犯，處有期徒刑壹年貳月
。
    事  實
一、丁○○曾於民國91年間，因竊盜案件經本院以91年度潮簡字
    第451 號判處有期徒刑5 月確定，並於92年8 月29日因徒刑
    執行完畢出監。
二、乙○○明知某不詳之人於92年10月26日凌晨4 時許至同年11
    月11日凌晨1 時30分許間之某不詳之時，在不詳地點，交予
    其使用之車牌號碼XAT-789 號重型機車，係屬來源不清之贓
    物，竟仍收受使用。嗣於同年11月11日凌晨1 時30分許，騎
    乘上開機車途經屏東縣新園鄉○○村○○路之際，為警臨檢
    查獲，並扣得非其所有之自備鑰匙1 支（機車已發還於車主
    ）。
三、乙○○之友人丁○○得知乙○○於92年11月11日凌晨1 時30
    分許為警查獲後，明知己○○並非交付上開機車與乙○○之
    人，且基於使不詳之真正竊犯隱避之意圖，旋即於同日凌晨
    2 時許，前往己○○位於屏東縣新園鄉○○村○○路275 號
    家中，教唆己○○於同日上午10時許即刻前往屏東縣警察局
    屏東分局萬丹分駐所應訊，偽稱該車乃其所竊取，並於同年
    月10日下午14時於住處借予乙○○使用等情，以頂替不詳之
    真正竊犯，致屏東縣警察局屏東分局萬丹分駐所承辦警員失
    查，將己○○移送臺灣屏東地方法院檢察署偵查，使不詳之
    真正竊犯得以隱避（己○○被移送涉嫌竊盜罪部分，經臺灣
    屏東地方法院檢察署檢察官因犯罪嫌疑不足以93年度偵字第
    271 號為不起訴之處分；涉嫌頂替罪部分，則經臺灣屏東地
    方法院檢察署檢察官依據刑事訴訟法第253 條以93年度偵字
    第5138號為職權不起訴處分）。
四、案經屏東縣警察局屏東分局報請臺灣屏東地方法院檢察署檢
    察官暨臺灣屏東地方法院檢察署檢察官自動檢舉偵查起訴。
    理  由
壹、有罪部分
一、被告丁○○固坦承被告乙○○為警查獲當天凌晨，伊有前往
    己○○住處並偕同至警局說明等情不諱，惟矢口否認有上揭
    教唆頂替犯行，辯稱：該機車確係由被告乙○○向己○○所
    借，伊僅請求己○○出面將真相交代清楚云云。經查：
（一）上開機車係孔莊麗雪所有，由甲○○所使用，於92年10月
      26 日凌晨4時許，由甲○○停放在屏東縣東港鎮朝安里舊
      魚市場旁，為不詳之人所竊取，甲○○於當日上午12時30
      分許發現失竊，並於同日下午13時向屏東縣警察局東港分
      局東濱所報案等情，業經被害人甲○○於警詢及偵查中證
      述甚詳，復有車輛協尋證明單1 紙、贓物保領結1 紙、車
      輛竊盜、車牌失竊資料個別查詢報表1 紙、扣押物品目錄
      表1 紙、機車照片2 張等在卷可稽，堪認該機車確係贓車
      ，已堪認定，合先敘明。
（二）己○○於92年11月11日上午10時許接受警詢，雖表示上開
      機車係其於92年10月25日晚上22時許，在屏東縣東港鎮朝
      安里舊魚市場所竊，並於92年11月10日下午14時許，在屏
      東縣新園鄉○○村○○路275 號住處，借予被告乙○○使
      用，當時機車上並未插上鑰匙，乃其另行直接交付鑰匙予
      被告乙○○云云；惟其嗣於偵查中供承：並未偷竊該車，
      亦未借機車予被告乙○○使用，其前述於警詢所言，是因
      被告丁○○於被告乙○○被查獲當日凌晨2 時許，前往其
      住處要求擔罪，否則將會遭打等語甚詳，核與證人即己○○之母簡邱尾枝於偵查中結稱：被告乙○○被警察查獲後
      當晚2 時許，被告丁○○至其住處，要其兒子己○○把罪
      擔下來等語相符；且與被告乙○○於同日警詢中所稱向己○○借得機車當時，該機車鑰匙係插在車上一節有所出入
      。又據被害人即上開機車使用人甲○○於警詢及偵查中所
      述，其是在92年10月26日凌晨4 時許，將機車停放在屏東
      縣東港鎮朝安里舊魚市場而失竊，則己○○供稱竊得該車
      之時點，顯早於被害人機車失竊之時間，足證己○○先前
      於警詢中之自白顯非事實。
（三）又比照被告丁○○、乙○○屢次於偵訊中所述被告乙○○
      向己○○借得上開機車使用之動機、過程與時間點均不相
      同，前後岐異甚大。例如被告乙○○表示其係於92年11月
      10日下午13時許，原本打算自東港鎮○○市○○路至五房
      村丁○○住處，之後因腳酸，才一人至己○○家中借機車
      代步使用（見93年3 月9 日乙○○之偵訊筆錄）；然被告
      丁○○卻於偵訊中先陳稱其乃於92年11月10日下午與被告
      乙○○一起至己○○家中借車（見93年3 月9 日丁○○之
      偵訊筆錄），後又改稱於92年11月10日下午其與被告乙○○先同回其住處，共乘伊之機車去東港，嗣因與被告乙○○在東港橋頭吵架，故遺留她一人，自行騎車去己○○家
      ，而被告乙○○隨後走路前來己○○家中，在當日下午約
      17、18時左右被告乙○○方向己○○借前開機車載伊回家
      （見93年3 月24日、93年4 月15日丁○○之偵訊筆錄）。
      再參酌被告聲請傳喚之證人戊○○與丙○○於本院審理中
      之證詞，雖均證稱有見到被告乙○○向己○○借得上開機
      車，惟證人戊○○證稱於92年11月10日晚上在己○○家中
      ，包括被告丁○○在內共有4 、5 人一同喝酒，而己○○
      係直接持鑰匙借機車交予被告乙○○；而證人丙○○則證
      稱其乃於當日下午約14、15時許在路上遇到被告乙○○，
      而被告乙○○前往己○○家中借機車時，被告丁○○並不
      在場（見本院卷94年3 月2 日審判筆錄）。縱上，非僅被
      告2 人之供述已明顯不符，亦與證人證述差別甚大，更足
      證己○○實際上並未出借上開機車與被告乙○○使用，其
      於偵查中坦承乃因被告丁○○之教唆而出面頂替不詳真正
      竊犯一情，應堪採信。
（四）再查，被告丁○○於被告乙○○在92年11月11日凌晨1 時
      30分許為警查獲後，旋即於同日凌晨2 時許，即即刻前往
      己○○家中，要求其偽稱上開機車係在屏東縣東港鎮朝安
      里舊魚市場所竊得，並借予被告乙○○使用。則其如非明
      知該機車來路不明，怎於被告乙○○被查獲當時，即立刻
      前往己○○住處要求頂替？並且告知己○○該機車所竊得
      之地點？又審酌其於本件偵、審過程中，非僅自己作出如
      上（三）之不實陳述，亦聲請傳喚證人戊○○與丙○○證
      稱相互矛盾之證述，是其顯有使不詳之真正竊犯隱避之意
      圖，並教唆己○○出面頂替。綜合上述，本件事證明確，
      被告丁○○教唆頂替犯嫌已堪認定。
二、訊據被告乙○○固對於上揭時、地騎乘前開贓車為警查獲等
    情不諱，惟矢口否認有何犯行，辯稱：該機車確係向己○○
    所借，其不知道是贓車云云；惟查，被告乙○○於歷次警詢
    、偵訊中均已表示，其知悉上開機車係偷竊所得（見92年1
    1 月11日警詢筆錄、93年3 月9 日偵訊筆錄）；且其如非明
    知該機車來路不明，當無如上所述飾詞狡稱向己○○借得，
    以尋脫罪之理。是被告乙○○所辯，顯係嗣後卸責之詞，不
    足採信，其有贓物之認識，亦堪認定，本件事證明確，被告
    乙○○偽證犯嫌已堪認定。
三、核被告乙○○所為，係犯刑法第349條第1項之收受贓物罪。
    被告丁○○所為，則係犯刑法第29條第2 項、第164 條第2
    項之頂替罪嫌之教唆犯。再被告丁○○曾於91年間，因竊盜
    案件經本院以91年度潮簡字第451 號判處有期徒刑5 月確定
    ，並於92年8 月29日因徒刑執行完畢出監一節，有臺灣高等
    法院被告全國前案紀錄表1 份在卷可稽，被告丁○○於其所
    犯上開案件有期徒刑執行完畢後，5 年內再犯本件竊盜罪，
    係屬累犯，應依刑法第47條之規定加重其刑。爰審酌被告2
    人於本案歷次偵訊、審理中，皆飾詞狡辯，浪費司法資源莫
    此為甚，被告2 人犯後均否認犯行，態度不佳，被告丁○○
    教唆他人頂替而妨害司法制度，有致生司法機關為錯誤判斷
    之危險，所為顯有未當等一切情狀，量處如主文所示之刑，
    並就被告乙○○所犯收受贓物罪之部分，諭知易科罰金之折
    算標準。而被告乙○○前雖於85年間受有2 月之有期徒刑刑
    之宣告，惟業經3 年緩刑期滿未受撤銷，應以未受刑之宣告
    論，此有臺灣屏東地方法院檢察署刑案資料查註紀錄表及臺
    灣高等法院被告全國前案紀錄表各1 紙在卷可按，且本院認
    其乃因知識程度不足，不清法律知識，有受人利用之嫌，信
    其經此偵、審程序及刑之宣告，當知所惕勵，因認其宣告刑
    以暫不執行為宜，爰併諭知緩刑3 年，並依刑法第93條第1
    項規定，宣告其於緩刑期內付保護管束，以啟自新。另扣案
    之鑰匙1 把，並無證據認係被告2 人所有，爰不另為沒收之
    諭知，附此敘明。
貳、無罪部分
一、公訴意旨略以：臺灣屏東地方法院檢察署受理93年度偵字第
    271 號被告乙○○及己○○竊盜案件時，因乙○○前於警詢
    中曾陳稱：上開機車乃向己○○借得使用，故檢察署先後於
    93年3 月9 日及同年4 月15日以證人身分訊問被告丁○○及
    乙○○上情，並告知具結之義務及偽證之處罰，命被告丁○○及乙○○朗讀結文後具結，而被告乙○○及丁○○明知前
    開機車實際上並非向己○○借得，竟分別於93年3 月9 日、
    93年4 月15日，在臺灣屏東地方法院檢察署檢察官偵查己○○涉嫌竊盜及乙○○涉嫌收受贓物案件作證時，就與案情有
    重要關係之事項，於供述前具結，而先後2 次虛偽證述略稱
    ：前開機車確係己○○於92年11月10日下午14時30分許，在
    屏東縣新園鄉○○村○○路275 號住處旁，借予乙○○等語
    ，而對於案情有重要關係之事項為虛偽陳述，致偵查有陷於
    錯誤之危險，因認被告乙○○及丁○○涉犯偽證罪嫌云云。
二、按犯罪事實應依證據認定之，無證據不得認定犯罪事實，又
    不能證明被告犯罪或其行為不罰者，應諭知無罪之判決，刑
    事訴訟法第154 條、第301 條第1 項分別定有明文。復按證
    人恐因陳述致自己受刑事追訴或處罰者，得拒絕證言，刑事
    訴訟法第181 條定有明文，其規範目的，就被告權益方面而
    言，顯然是出於人性之考量，避免強人所難，並保障證人不
    自證己罪之權利；就國家刑罰權實現之方面而言，證人所言
    如涉及自己刑事責任，其虛偽陳述之可能性較高，強令其陳
    述，將增加刑事證據錯誤之危險，有礙真實之發現，故使其
    拒絕陳述，也具有維護刑罰權正確行使之寓意。又證人如有
    第181 條之情形者，「應」告以得拒絕證言，刑事訴訟法第
    186 條第2 項定有明文，此乃如被告已遭受實施刑事訴訟之
    公務員懷疑其涉有罪嫌，受有追訴之風險，當其作證時，為
    防止證詞內容可能不當（包括為真實、虛偽或介於二者之間
    之各種陳述內容），導致被告一方面遭到無端之追訴，他方
    面造成偵、審機關對於證據之錯誤評價，自應給予拒絕證言
    之機會，始能符合前述法律之規範目的。而刑法上偽證罪之
    成立，以證人具結為構成要件之一，所謂具結，係指依法有
    具結義務之人，履行其具結義務而言，若在法律上不得令其
    具結之人，而誤命其具結者，即不發生具結之效力，縱於具
    結後為虛偽陳述，仍不負偽證罪責，此觀上開規定至明。因
    此如依法必須告以得拒絕證言之情形，而未告以並且具結，
    即不應發生具結之效力。
三、經查，本件被告乙○○於93年3 月9 日及同年4 月15日於檢
    察官偵訊時，係以被告身份應訊，應檢察官之要求就另案被
    告己○○涉嫌竊盜部分具結作證，此有臺灣屏東地方法院檢
    察署93年3 月9 日、同年4 月14日報到單上載明「被告乙○○、被告己○○」2 紙、被告乙○○作證具結文各2 份在卷
    可徵。是本件被告乙○○並非自始即以證人身份為被告己○○作證，應堪認定。再者，按刑事訴訟法第181 條規定，被
    告乙○○及丁○○於本件中，客觀上實施刑事訴訟之公務員
    當已懷疑其涉犯收受贓物與教唆頂替罪嫌，其訴訟上「被告
    」之地位已經具備，本應告知並實質保障其緘默權，同理其
    就另案被告己○○涉犯竊盜案件作證時，亦應賦與相同效果
    之拒絕證言權利，始能實質維護其等訴訟上應有之權益，並
    貫徹緘默權保障之立法意旨而不致有所違。然查，於上揭偵
    訊筆錄內，均僅記載「檢察官諭知證人具結之義務及偽證之
    處罰命朗讀結文具結。」字樣，並未見檢察官履行其告知證
    人即被告乙○○與丁○○得拒絕證言之程序。是本件於前揭
    偵訊程序中，檢察官並未依照刑事訴訟法第186 條第2 項規
    定履行告知其等得拒絕證言之義務，而遽命被告乙○○與丁○○具結作證，顯然違反具結前之告知義務，如前所述，依
    法該具結不發生效力。故被告乙○○與丁○○於偵訊筆錄之
    具結不應發生效力，依前所述，即無偽證罪「供前或供後具
    結」構成要件之適用。
四、此外公訴人又未能指明被告乙○○與丁○○有何偽證之事實
    及證據，此部份被告之犯罪均無法證明。揆諸首引說明，就
    被告乙○○部份，自應為無罪之諭知；就被告丁○○部分，
    因公訴意旨認此偽證部分與前開有罪部分有裁判上一罪關係
    ，爰不另為無罪之諭知，附此敘明。
據上論結，應依刑事訴訟法第299 條第1 項前段、第301 條第1
項，刑法第349 條第1 項、第164 條第2 項、第29條、第47條、
第74條第1 款、第93條第1 項、第41條第1 項前段，罰金罰鍰提
高標準條例第1 條前段、第2 條，判決如主文。
本案經檢察官吳岳輝到庭執行職務。
中　　華　　民　　國　　94　　年　　11　　月　　30　　日
                  刑事第一庭    審判長法  官  潘正屏
                                      法  官  黃聖涵
                                      法  官  羅培毓
以上正本證明與原本無異。
如不服本判決應於收受本判決送達後十日內向本院提出上訴書狀，
其未敘述上訴理由者，並得於提起上訴後十日內向本院補提理由
書狀（均須按他造當事人之人數附繕本）「切勿逕送上級法院」
中　　華　　民　　國　　94　　年　　11　　月　　30　　日
                                      書記官  張儷薾
附錄本案論罪科刑法條全文
中華民國刑法第349條第1項：
收受贓物者，處三年以下有期徒刑、拘役或五百元以下罰金。
中華民國刑法第164條：
藏匿犯人或依法逮捕拘禁之脫逃人或使之隱避者，處二年以下有
期徒刑、拘役或五百元以下罰金。
意圖犯前項之罪而頂替者，亦同。
